【裁判字號】    94,簡上,182
【裁判日期】    950908
【裁判案由】    毀損
【裁判全文】
臺灣板橋地方法院刑事判決             94年度簡上字第182號
上  訴  人
即  被  告  辛  ○
選任辯護人  謝清福律師
上列上訴人因毀損案件，不服本院九十三年度簡字第四九四○號
中華民國九十四年二月二十五日第一審判決（聲請案號：九十三
年度偵字第一三一九二號），提起上訴，本院管轄之第二審合議
庭依通常程序自為第一審判決如下：
    主  文
原判決撤銷。
辛○毀棄、損壞他人未完工之焚化廠處理機具、設備及結構，足
以生損害於他人，處有期徒刑參月，如易科罰金，以銀圓參佰元
折算壹日。
    事  實
一、辛○係民國八年十一月二十三日生，為滿八十歲之人，緣於
    八十九年二月間，以其擔任負責人之國茂木業有限公司（下
    稱國茂公司）名義，與泰綠環保工程股份有限公司（下稱泰
    綠公司）簽訂「廢棄物焚化廠投資興建契約書」，約定由國
    茂公司提供坐落臺北縣樹林市○○街十三號之一之廠房及土
    地，出租予泰綠公司以投資興建焚化廠，泰綠公司原則上應
    給付國茂公司以焚化費每公斤新臺幣零點六元、每日共五十
    噸計算之租金，該契約之有效期間自焚化廠操作許可執照核
    准後營業日起六年，包含建廠時間則為六年八月，如泰綠公
    司未營業時則不收租金。泰綠公司自簽約後即陸續興建裝置
    焚化廠所需之機具設備，興建進度已達約百分之七十，惟因
    受附近居民抗爭，阻擾焚化廠之興建，且關於該廠之廢棄物
    處理許可證申請手續亦因申辦期間相關環保法令修改及泰綠
    公司之申請書件調整修正等因素而延宕，致該焚化廠之工程
    自九十一年十二月起即為停工，辛○因而未能順利依上開契
    約收取租金，泰綠公司復有積欠水電費之情形，辛○因此心
    生不滿，欲自行收回該廠房，遂基於毀損他人之物之犯意，
    自九十二年十二月下旬某日起至九十三年二月上旬某日止，
    指示其不知情之子庚○○（業由檢察官另為不起訴處分）開
    車載其前往上開廠址，並委由不知情之晟鑫鋼構有限公司（
    下稱晟鑫公司），由該公司工人將廠內泰綠公司所持有已部
    分設置然尚未興建完成之焚化廠處理機具設備及結構之鋼鐵
    材質部分予以切割、拆解而為毀棄、損壞，所拆解之鐵材則
    由晟鑫公司自行變賣得款約五十萬元，足以生損害於泰綠公
    司。嗣泰綠公司總經理丙○○於九十三年一月十四日，於上
    址當場發現辛○指示晟鑫公司之工人拆除上開廠房設備時，
    始知悉上情。
二、案經泰綠公司訴由臺灣板橋地方法院檢察署檢察官偵查聲請
    簡易判決處刑。
    理  由
一、犯罪事實之認定：
  (一)訊之被告辛○固坦認僱工拆除上開廠房內之鐵管等，惟矢口
    否認有何毀損犯行，辯以告訴人公司自九十一年以後即未繳
    納水電費而由伊代繳，經催告告訴人拆除返還房屋亦未獲置
    理，遂委請晟鑫公司進行拆除鋼鐵部分，且事前已徵得泰綠
    公司董事長乙○○及總經理丙○○之口頭同意，另該焚化廠
    設置之機具設備均係由賜福資源處理股份有限公司（下稱為
    賜福公司）所興建及購買，告訴人泰綠公司並非所有人，依
    法無告訴權云云。
  (二)經查：
    1.被告辛○於八十九年二月間，以其擔任負責人之國茂公司
      名義，與泰綠公司簽訂「廢棄物焚化廠投資興建契約書」
      ，約定由國茂公司提供坐落臺北縣樹林市○○街十三號之
      一之廠房及土地，出租予泰綠公司以投資興建焚化廠，泰
      綠公司原則上應給付國茂公司以焚化費每公斤新臺幣零點
      六元、每日共五十噸計算之租金，該契約之有效期間自焚
      化廠操作許可執照核准後營業日起六年，包含建廠時間則
      為六年八月，如泰綠公司未營業時則不收租金乙節，為被
      告及告訴人均供陳一致無訛，並有泰綠公司、國茂公司之
      基本資料，與上開「廢棄物焚化廠投資興建契約書」在卷
      可稽。
    2.又泰綠公司於簽約後即未繳付租金，復有積欠水電費之情
      形，被告因此心生不滿欲自行收回該廠房，遂自九十二年
      十二月下旬某日起至九十三年二月上旬某日止，指示其不
      知情之子庚○○開車載其前往上開廠址，並委由不知情之
      晟鑫公司，由該公司工人將廠內泰綠公司已部分設置鋼鐵
      材料予以切割、拆解而為毀棄、損壞，所拆解之鐵材則交
      由晟鑫公司自行變賣得款約五十萬元，嗣泰綠公司總經理
      丙○○於九十三年一月十四日，於上址當場發現被告指示
      晟鑫公司之工人拆除上開廠房設備，乃報警處理等情，亦
      據被告坦認不諱，核與告訴人之指訴、證人即盛鑫公司負
      責人丁○○、到場處理員警己○○之證述合致，復有告訴
      人所提出事後所拍攝之現場相片與晟鑫公司請款單可為佐
      參（參本院卷第一一二頁至第一二七頁）。
    3.再者泰綠公司自簽約後，即陸續興建裝置焚化廠所需之機
      具設備，興建進度已達約百分之七十，惟因受附近居民抗
      爭阻擾興建，且關於該廠之廢棄物處理許可證申請手續亦
      因申辦期間相關環保法令修改及泰綠公司之申請書件調整
      修正等因素而延宕，致該焚化廠之工程自九十一年十二月
      起即為停工乙節，亦據證人即泰綠公司董事長乙○○結證
      陳述明確，並有卷附焚化爐訂購合約（指該焚化廠中試燒
      用之小型焚化爐）、興建焚化廠各項工程及機具之估價單
      、買賣合約書、統一發票影本等足據，另證人戊○○亦到
      庭證稱確曾該址設置小型焚化爐乙座（係試燒用之小型焚
      化爐而非該廠營運用焚化爐之本體）無訛。雖被告辯稱告
      訴人簽約後根本未開工進行焚化廠相關機具之設置興建云
      云，惟：依告訴人所提出事後拍攝之現場相片觀之，該廠
      房內雖經晟鑫公司進行部分拆解，然事後仍可見廠房確已
      設置大量鋼鐵結構之樓板、牆板、排煙管、槽體、平台、
      爬梯及爐口等屬焚化廠之處理機具設備。又泰綠公司於所
      申請廢棄物處理廠設置許可之程序進行中，因尚未取得許
      可證即擅自設置部分處理設施，經臺北政府環境保護局發
      現後命令泰綠公司切結停工，此有臺北政府環境保護局檢
      送「泰綠環保工程股份有限公司第一類廢棄物乙級處理廠
      申請設置審核相關資料影本冊」內所附該局九十年六月十
      一日簽呈與函稿可按；另被告與丙○○於九十二年七月十
      七日曾共同參與「泰綠環保工程股份有限公司善後處理會
      議」，會中決議上開焚化廠之設備以無底價公開投標之方
      式標售，此有卷附經被告以證人身分簽名之會議紀錄乙份
      可參（參偵查卷第七六頁背面），尤足認泰綠公司於與國
      茂公司簽約後確有進行焚化廠相關機具工程之設置興建，
      並堪為證人乙○○上開證述之佐據。是以泰綠公司自簽約
      後即陸續興建裝置焚化廠所需之機具設備，至九十一年十
      二月停工之時為止，興建進度已達約百分之七十之事實，
      足為認定，被告辯稱泰綠公司簽約後根本未開工進行焚化
      廠相關機具之設置興建云云，容與事實不符，委無可採。
      從而被告委託晟鑫公司拆除之鋼鐵，即係該尚未完工之焚
      化廠處理機具設備結構無訛。
    4.又被告雖尚辯稱拆除前已徵得泰綠公司董事長乙○○及總
      經理丙○○之口頭同意云云，惟其於本院準備程序中又自
      承拆除前未經徵得同意等語（參本院九十四年五月二十六
      日審判筆錄第三十一頁），前後所述反不一，所辯是否屬
      實已殊有可疑。且此情並為證人丙○○、乙○○於結證後
      均明確嚴予否認，另曾參與被告與泰綠公司協調之證人甲○○於偵查及本院審理中，亦證稱其在雙方協議過程中，
      並未聽聞泰綠公司方面表示同意被告拆除焚化廠設備等語
      （參九十三年四月三十日偵查筆錄及本院九十四年九月六
      日審判筆錄）。又經被告共同參與之上開「泰綠環保工程
      股份有限公司善後處理會議」中，既已決議將焚化廠之設
      備以無底價公開投標之方式標售處理，則丙○○、乙○○
      焉有可能任由被告拆除處置？此尤見被告辯稱拆除前已徵
      得泰綠公司董事長乙○○及總經理丙○○之口頭同意云云
      ，並非屬實而無可採。是以被告係在未經同意之情形下，
      擅自委人拆除該尚未完工之焚化廠處理機具設備結構乙節
      ，亦堪認定。
    5.按刑法第三百五十四條之毀損罪，以使所毀損之物，失其
      全部或一部之效用為構成要件，最高法院著有四十七年台
      非字第三十四號判例可循。本件上開未完工之焚化廠處理
      機具設備結構，雖因未全部完成而尚不能運轉，然仍具相
      當之財產價值，此由上述善後處理會議決議將該等處理機
      具設備結構公開標售，及晟鑫公司依被告之指示拆除部分
      鋼鐵結構後，就拆下之鋼鐵材料尚能轉售得款五十餘萬之
      事實即明，自屬應受法律保護之法益。而該焚化爐雖尚無
      法運作，然其所由組成之樓板、牆板、排煙管、槽體、平
      台、爬梯及爐口等機具、設備及結構，原均屬構成焚化廠
      整體之一部分，被告擅自委人切割、拆解後，該等部分即
      成為二手廢鐵，而失其原先構成焚化設備一部分之效用。
    6.再按刑法上之持有，係指對物之現實占有者而言。不問其
      為合法或非法之占有，為維持其事實上之占有關係，藉以
      維護社會秩序，除原所有權人於其所有權被侵害時得依法
      即時排除侵害外，不容任何人未經法定程序任意變更現實
      占有之狀態，如有對於他人現實占有之物（含動產、不動
      產）予以不法侵害時，仍難解免難其刑責（最高法院八十
      四年度台非字第一○九號判決意旨參照）。本件依告訴人
      所提出卷附焚化爐訂購合約（指焚化廠中試燒用之小型焚
      化爐）、興建焚化廠各項工程及機具之估價單、買賣合約
      書、統一發票影本等文件，雖顯示其中多項備及工程係以
      賜福公司或其他公司名義所訂購及簽約，並非以泰綠公司
      之名義為之，惟該等設備及工程既均係供泰綠公司設置焚
      化廠之使用，而由該公司現實占有，則泰綠公司對該等機
      具、設備及結構等自具持有之關係，而為刑法毀損罪所保
      護之法益，被告擅自予以切割、拆解，自係侵害泰綠公司
      持有之財產法益，故泰綠公司為直接被害人，依法具有合
      法告訴之權。
  (三)被告雖受有無法順利依約定收取租金之損失，且泰綠公司亦
    有積欠水電費之情形，此有被告所提水電費收據存可按，然
    被告仍應依循合法之民事途徑救濟，其擅自僱工拆除、毀損
    泰綠公司所使用之焚化廠機具、設備與結構，侵害泰綠公司
    使用、處分上開機具、設備及結構之權利，足以生損害於泰
    綠公司，被告自不能卸免毀損之罪責。
  (四)綜上所述，本件事證已臻明確，被告如事實欄所載之犯行洵
    足認定，應予依法論科。
二、論罪科刑之法律適用：
  (一)按被告行為後，刑法及其施行法於九十四年一月七日修正，
    並自九十五年七月一日施行，另罰金罰鍰提高標準條例第二
    條之規定配合刑法修正同時刪除。依修正後刑法第二條第一
    項之規定：「行為後法律有變更者，適用行為時之法律。但
    行為後之法律有利於行為人者，適用最有利於行為人之法律
    。」。上開刑法、刑法施行法等相關法律之修正雖非個別刑
    罰處罰規定或構成要件之變更，然已影響行為人刑罰之法律
    效果，應屬刑法第二條第一項所定之法律變更（最高法院八
    十三年度台非字第一九九號判決意旨參照）。是本件自應就
    被告適用修正前後相關規定法律效果綜合比較後，依上開規
    定適用法律，並應依比較後之結果一體適用，不得就新舊法
    個別項目割裂適用（最高法院九十五年第八次刑事庭會議決
    議意旨參照）。茲比較說明如下：
    1.核被告辛○所為，依其行為時法即刑法及其施行法於九十
      五年七月一日修正施行前之規定，係犯刑法第三百五十四
      條之毀損罪。被告指示不知情之庚○○開車載其至現場並
      委由不知情之晟鑫公司工人實施毀損之犯行，為間接正犯
      。被告上開毀損行為係自九十二年十二月下旬某日起至九
      十三年二月上旬某日止之期間內持續所為，於自然概念上
      固屬數行為，然其上開行為均係基於收回廠房之目的所為
      ，係基於單一之毀損犯意接續為之，行為時間密接，損害
      法益亦為相同，於法律評價上核屬接續犯之實質上一罪。
      又被告係八年十一月二十三日生，有其年籍資料在卷可考
      ，其於本件行為時係年滿八十歲之人，爰依刑法第十八條
      第三項規定減輕其刑。
    2.而依刑法及其施行法於九十五年七月一日修正施行，及罰
      金罰鍰提高標準條例第二條之規定配合刑法修正同時刪除
      之相關規定，被告所涉刑法第三百五十四條之論罪條文之
      構成要件與法定刑本身固無修改；且其中之罰金刑部分，
      其最高額原依罰金罰鍰提高標準條例第一條前段之規定提
      高，修正後罰金罰鍰提高標準條例第一條前段停止適用，
      並增訂刑法施行法第一條之一，將上開罰金刑之貨幣單位
      改為新臺幣，並提高為三十倍，以此計算其金額與修正前
      之金額相同，是罰金刑之最高額部分亦無實質變動；然罰
      金刑之最低額因刑法第三十三條第五款之修正，由原先經
      罰金罰鍰提高標準條例提高後之銀圓一百元（合新臺幣三
      百元），再提高為新臺幣一千元，自以修正前之規定較輕
      。又被告等如處以得易科罰金之刑度，其易科罰金之標準
      依修正前第四十一條第一項前段及修正前罰金罰鍰提高標
      準條例第二條之規定，係以銀圓一百元、二百元及三百元
      （即新臺幣三百元、六百元及九百元）折算乙日，修法後
      罰金罰鍰提高標準條例第二條刪除，並修正刑法第四十一
      條第一項前段之折算標準為新臺幣一千元、二千元及三千
      元，則修法後得以罰金易科之折算標準既為提高，較之修
      法前之規定自無有利於行為人之情形。是就上開本件所涉
      各法律適用項目綜合比較結果，修法後之規定並無有利於
      行為人之情形，應依刑法第二條第一項前段之規定，適用
      被告行為時即刑法及其施行法於九十五年七月一日修正施
      行前之規定，其適用內容如前二(一)1.所述。
  (二)原審以被告毀損犯行明確，依法論罪科刑，原非無見，惟：
    1.原審認定上開廠房內之辦公設備亦係被告所毀損乙節，容
    有詰誤（詳后述）；2.被告所毀損者係泰綠公司未完工之焚
    化廠處理機具、設備及結構，使失其原先構成焚化設備一部
    分之效用，已如前述，原審誤認被告係毀損泰綠公司已開始
    使用之焚化爐及機具，亦有所失；3.原審就被告於上開期間
    內接續所為之毀損行為，認係基於概括犯意所為之連續犯，
    其事實認定及法律適用亦有所誤；4.按刑事審判旨在實現刑
    罰權分配的正義，故法院對有罪被告之科刑，應符合罪刑相
    當之原則，使輕重得宜，罰當其罪，以契合社會之法律感情
    ，此所以刑法第五十七條明定科刑時應審酌一切情狀，尤應
    注意該條各款所列事項以為科刑輕重之標準，本件被告所毀
    損之上開未完工焚化廠處理機具、設備及結構，具有相當之
    財產價值，此由上述善後處理會議決議將該等處理機具設備
    結構公開標售，及晟鑫公司依被告之指示拆除部分鋼鐵結構
    後，就拆下之鋼鐵材料以二手廢料轉售尚能得款五十餘萬之
    事實即明，則被告所造成告訴人之損害甚鉅，原審僅諭知拘
    役五十日之刑罰，較之其行為所造成之損害顯為輕重失衡，
    有違罪刑相當之原則，而於刑法第五十七條之規定不符。是
    被告上訴否認此部分犯行雖無理由，然原審既有上開可議之
    處，自應由本院將原判決撤銷。且由於聲請人所指訴被告毀
    損告訴人辦公設備之部分應不另為無罪之諭知（詳后述），
    核與簡易判決處刑係依循檢察官聲請內容論罪科刑之立法本
    旨不符，自不適逕依簡易程序審理，而應由本院管轄之第二
    審合議庭於撤銷原判決後自為第一審判決。
  (三)爰審酌被告並無犯罪前科，有臺灣高等法院被告前案紀錄表
    在卷可稽，並經營事業而有正當職業，素行良好，因泰綠公
    司遲遲無法營業致不能收取租金並租欠水電費用而欲收回上
    開廠房，然不思依合法之民事途徑解決爭端，率以毀損他人
    合法持有財產之方式非法自力救濟，其動機與行為手段至為
    可訾，所造成被害人所受之損害非微，且迄未與被害人達成
    民事和解並賠償損害，自應予以相當之非難，並其犯罪後之
    態度等一切情狀，量處如主文所示之刑，並依修正前刑法第
    四十一條第一項前段之規定，諭知易科罰金之折算標準。又
    本件雖係由被告上訴，且本院合議庭認定被告毀損之物品雖
    亦較原審認定之範圍為少（即不包含後敘不另為無罪諭知之
    毀損告訴人辦公設備部分），惟原判決有適用法條錯誤之情
    形，已如前述，且原審忽略被告所毀損焚化廠處理機具、設
    備及結構之價值甚高，而僅處以拘役五十日之刑，有違修正
    前刑法第五十七條之規定，亦有不當，是本件經本院二審合
    議庭調查認定被告之犯罪情節，顯較原審判決為重，則依罪
    刑相當原則及修正前刑法第五十七條之規定諭知被告較原審
    為重之刑度，核與刑事訴訟法第三百七十條不利益變更禁止
    原則之旨意無悖，附此敘明。
三、不另為無罪諭知之部分：
  (一)檢察官聲請意旨尚以：被告雇工毀棄、損壞上開廠房內之焚
    化爐及機具時，尚同時將該廠房內之辦工設備予以毀棄、損
    壞等語，因認被告就該等辦公設備之毀損亦涉有刑法第三百
    五十四條之毀損罪嫌。
  (二)按犯罪事實應依證據認定之，無證據不得認定犯罪事實，刑
    事訴訟法第一百五十四條第二項定有明文。又認定犯罪事實
    所憑之證據，雖不以直接證據為限，間接證據亦包括在內，
    然而無論直接或間接證據，其為訴訟上之證明，須於通常一
    般之人均不致有所懷疑，而得確信其為真實之程度者，始得
    據為有罪之認定，倘其證明尚未達到此一程度，而有合理之
    懷疑存在時，事實審法院在心證上無從為有罪之確信，自應
    為無罪之判決，最高法院七十六年度台上字第四九八六號判
    例意旨闡示甚明。另告訴人之告訴，係以使被告受刑事訴追
    為目的，是其陳述是否與事實相符，仍應調查其他證據以資
    審認，此亦有最高法院五十二年度台上字第一三○○號判例
    可資參照。
  (三)檢察官認被告有毀損告訴人上開辦公設備之犯行，無非係以
    告訴人之指述及其所提之相片、財產目錄等，為其論據。訊
    之被告堅詞否認有何毀損該等辦公設備之犯行，辯以可能是
    被小偷偷走的等語。
  (四)經查：告訴人泰綠公司在上開廠房內置有辦公設備乙節，固
    據其指陳綦詳，核與證人乙○○之證述合致，並提出財產目
    錄為據；而該廠房內現已無上述辦公設備乙節，亦有告訴人
    所提之現場相片為證。惟：依告訴人所提出原置放辦公設備
    房間現況之相片所示，該等房間內固僅餘少數之椅櫃等辦公
    設備，然並無辦公設備遭破壞之情形，公訴人據此認被告有
    毀損之犯行，容與待證事實有所出入。又被告委由晟鑫公司
    處理之事項，僅有廠房後方之圍牆維修、更換鐵捲門與拆除
    廠房內之鐵材等，亦未進入告訴人所稱置放辦公設備之房間
    ，此經證人丁○○到庭結證明確（參本院九十五年八月二十
    五日審判筆錄第二十頁），依其所述並無受被告委託毀損廠
    房內辦公設備之情事，則公訴人認被告使不知情之晟鑫公司
    毀損上開辦公設備乙節，即乏所據。而該廠房內之辦公設備
    現固已不存在或遭毀損，然該廠房自九十一年停工後即無人
    駐廠，外人可由旁邊的圍牆進入，此據證人乙○○證陳在卷
    （參本院九十五年八月二十五日審判筆錄第十五頁）；而該
    廠房後方並無圍牆，且遭隔壁工廠堆置沙土，另大門上亦遭
    鋸洞並存在經年，外人因而得以任意進出，被告方委託晟鑫
    公司施作圍牆維修工程與更換鐵捲門，此亦經證人丁○○證
    述甚明（參本院九十五年八月二十五日審判筆錄第二十三頁
    ）。是由證人乙○○、丁○○之上開證述，顯見該廠房九十
    一年停工後即乏人管理，且現場阻絕設施亦有欠缺及損壞，
    外人得任意經由後方之圍牆與門上鋸開之洞口進入，參之告
    訴人所提出相片顯示該等房間現況至為髒亂之情形，則告訴
    人置放廠房內之辦公設備因此而為他人趁機進入竊取之可能
    性極高，自不能遽將此項可能之原因予以排除。此外，復無
    其他積極事證可認被告就上開辦公設備確有毀損之行為，依
    前開之說明，其此部分之犯行尚未達於法律上之確信而可排
    除合理之懷疑，其犯罪尚屬不能證明，因檢察官認此部分與
    經聲請論科之部分為單純一罪之關係，爰不另為無罪之諭知
    ，併此敘明。
四、依刑事訴訟法四百五十五條之一第一項、第三項、第三百六
    十九條第一項前段、第三百六十四條、第二百九十九條第一
    項前段，刑法第三百五十四條、第十八條第三項，修正前刑
    法第四十一條一項前段，罰金罰鍰提高標準條例第一條前段
    、修正前罰金罰鍰提高標準條例第二條，自為第一審判決如
    主文。
本案經檢察官曾文鐘到庭執行職務。
中    華    民    國    95    年    9     月    8     日
                  刑事第十一庭  審判長法  官  侯  志  融
                                      法  官  張  宏  節
                                      法  官  楊  博  欽
以上正本證明與原本無異
如不服本判決，應於判決送達後十日內，向本院提出上訴狀。
                                      書記官  李  慈  容
中    華    民    國    95    年    9     月    8     日
附錄本案論罪科刑法條全文：
中華民國刑法第三百五十四條
  毀棄、損壞前二條以外之他人之物或致令不堪用，足以生損害
  於公眾或他人者，處二年以下有期徒刑、拘役或五百元以下罰
  金。


司法院資訊處製作；財團法人民間司法改革基金會備份。
